---
title: "EDA_graphs"
author: "Cesar Zamora"
date: "2/19/2020"
output: html_document
---

```{r setup, include=FALSE}
knitr::opts_chunk$set(echo = TRUE)
library(ggplot2)
library(dplyr)
library(tidyverse)
library(knitr)
library(kableExtra)
```

## Carga de datos de banda ancha fija en municipios de México

```{r load_data, echo=FALSE}
# Cargamos la base de datos de accesos de banda ancha para Mexico

BAF_raw <- read_csv("data/TODO_BAF/TD_ACC_BAF_ITE_VA.csv", 
                    col_types = cols(ANIO = col_character(), 
                                     K_ACCESO_INTERNET = col_character(), 
                                     K_ENTIDAD = col_character(), K_MUNICIPIO = col_character(), 
                                     MES = col_character()), locale = locale(encoding = "ISO-8859-1"))

######---- Modificamos los datos atipicos de de Mayapan (Yucatan) y Rayon (Estado de Mexico) ----#####

# Los municipios circundates a Mayapan no tienen penetracion de BAF en cable coaxial ni fibra optica.
# Se considera que Mayapan tampoco (error en la base del  BIT)

indice_mayapan = (BAF_raw$ANIO == "2019")*(BAF_raw$ENTIDAD == "Yucatan")*(BAF_raw$MUNICIPIO == "Mayapan")
for (i in which(indice_mayapan==1)){
  BAF_raw$A_TOTAL_E[i]<-0
}

rm(indice_mayapan)
# El nivel reportado de penetracion para Rayon es muy alto debido a incosistencias con los accesos
# reportados por Megacable en los meses 04, 05 y 06 de 2019. Se les imputa el valor
# historico mas reciente, que es congruente con los datos historicos previos.


indice_rayon = (BAF_raw$ANIO == "2019")*(BAF_raw$ENTIDAD == "Mexico.")*(BAF_raw$MUNICIPIO == "Rayon..")*(BAF_raw$EMPRESA == "MEGACABLE")*(BAF_raw$TECNO_ACCESO_INTERNET == "Cable Coaxial")

indice_rayon_03 = which((indice_rayon*(BAF_raw$MES == "03"))==1)
indice_rayon_04 = which((indice_rayon*(BAF_raw$MES == "04"))==1)
indice_rayon_05 = which((indice_rayon*(BAF_raw$MES == "05"))==1)
indice_rayon_06 = which((indice_rayon*(BAF_raw$MES == "06"))==1)

BAF_raw$A_TOTAL_E[indice_rayon_04] <- BAF_raw$A_TOTAL_E[indice_rayon_03] 
BAF_raw$A_TOTAL_E[indice_rayon_05] <- BAF_raw$A_TOTAL_E[indice_rayon_03] 
BAF_raw$A_TOTAL_E[indice_rayon_06] <- BAF_raw$A_TOTAL_E[indice_rayon_03] 

```

## Tablas y valores relevantes para describir mercado de banda ancha en México

### Numero de accesos de BAF en 06/2019; sin importa tecnologia (18.85439 millones)		

```{r, echo=FALSE}
dt <- BAF_raw %>% filter(ANIO=='2019' & MES=='06') %>% select(A_TOTAL_E) %>% sum()/1000000		
dt %>% kable() %>%kable_styling()

```

### Numero de accesos de BAF en 06/2019; sin ubicación

```{r, echo=FALSE}
BAF_raw %>% filter(ANIO=='2019' & MES=='06') %>% select(MUNICIPIO,A_TOTAL_E) %>% filter(MUNICIPIO == "Sin información de Municipio") %>% select(A_TOTAL_E) %>% sum()/1000000/18.85439		
```

### Distribucion de accesos de BAF en 06/2019 por tecnologia

```{r, echo=FALSE}
dt<-BAF_raw%>% filter(ANIO=='2019' & MES=='06')  %>% select(TECNO_ACCESO_INTERNET,A_TOTAL_E) %>% 		
  group_by(TECNO_ACCESO_INTERNET) %>%  summarize(n=sum(A_TOTAL_E,na.rm = TRUE)/1000000) %>%		
  ungroup() %>% mutate(distrib_n = n/18.85439)
dt %>% kable() %>%kable_styling()
```


### Empresas y concesionarios de toda la DB (una empresas esta formada de varios concesionarios)		

**Empresas**
```{r, echo=FALSE}
dt<-unique(BAF_raw$EMPRESA)
dt %>% kable() %>%kable_styling()
```

**Concesionarios**

```{r, echo=FALSE}
dt<-unique(BAF_raw$CONCESIONARIO)
dt %>% kable() %>%kable_styling()
```


### Empresas de Grupo Televisa		
```{r, echo=FALSE}
dt <- BAF_raw %>% select(GRUPO, EMPRESA) %>% unique() %>% filter(GRUPO=="GRUPO TELEVISA")
dt %>% kable() %>%kable_styling()
```


### Empresas de grupo America Movil
```{r, echo=FALSE}
dt<-BAF_raw %>% select(GRUPO, EMPRESA) %>% unique() %>% filter(GRUPO=="AMÉRICA MÓVIL")
dt %>% kable() %>%kable_styling()
```

### Empresas de grupo MEGACABLE-MCM
```{r, echo=FALSE}
dt<-BAF_raw %>% select(GRUPO, EMPRESA) %>% unique() %>% filter(GRUPO=="MEGACABLE-MCM")
dt %>% kable() %>%kable_styling()
```

### Empresas de grupo TOTALPLAY

```{r, echo=FALSE}
dt<-BAF_raw %>% select(GRUPO, EMPRESA) %>% unique() %>% filter(GRUPO=="TOTALPLAY")
dt %>% kable() %>%kable_styling()
```

### Distribución de accesos por grupos economicos

```{r, echo=FALSE}
dt<-BAF_raw%>% filter(ANIO=='2019' & MES=='06')  %>% select(GRUPO,A_TOTAL_E) %>% 		
  group_by(GRUPO) %>%  summarize(n=sum(A_TOTAL_E,na.rm = TRUE)/1000000) %>%		
  ungroup() %>% mutate(distrib_n = n/18.85439) %>% arrange(desc(distrib_n))	
dt %>% kable() %>%kable_styling()
```

### Distribucion de acceso por tecnologia y por grupos de empresas

```{r, echo=FALSE}
dt<-BAF_raw%>% filter(ANIO=='2019' & MES=='06')  %>% select(GRUPO,TECNO_ACCESO_INTERNET,A_TOTAL_E) %>% 		
  group_by(GRUPO,TECNO_ACCESO_INTERNET) %>%  summarize(n=sum(A_TOTAL_E,na.rm = TRUE)/1000000) %>%		
  ungroup() %>% spread(TECNO_ACCESO_INTERNET, n)%>% mutate_all(~replace(., is.na(.), 0)) %>% 		
  mutate(Sin_tecnoliga_especificada = `Sin tecnología especificada`+`Sin Tecnología especificada`) %>%		
  select(-c(`Sin tecnología especificada`,`Sin Tecnología especificada`))
dt %>% kable() %>%kable_styling()
```

### Distribucion de acceso por tecnologia y por por grupos de empresas mas importantes

```{r, echo=FALSE}
dt<-BAF_raw%>% filter(ANIO=='2019' & MES=='06')  %>% select(GRUPO,TECNO_ACCESO_INTERNET,A_TOTAL_E) %>% 		
  group_by(GRUPO,TECNO_ACCESO_INTERNET) %>%  summarize(n=sum(A_TOTAL_E,na.rm = TRUE)/1000000) %>%		
  ungroup() %>% spread(TECNO_ACCESO_INTERNET, n)%>% mutate_all(~replace(., is.na(.), 0)) %>%		
  mutate(Sin_tecnologia_especificada = `Sin tecnología especificada`+`Sin Tecnología especificada`) %>%		
  select(-c(`Sin tecnología especificada`,`Sin Tecnología especificada`)) %>% 		
  filter(GRUPO == "AMÉRICA MÓVIL"|GRUPO == "GRUPO TELEVISA"| GRUPO == "AMÉRICA MÓVIL" | GRUPO == "MEGACABLE-MCM" | GRUPO == "TOTALPLAY")
dt %>% kable() %>%kable_styling()
```

### Numero de accesos de BAF basados en DSL en 06/2019 (11.34751 millones)

```{r, echo=FALSE}
BAF_raw %>% filter(ANIO=='2019' & MES=='06' & TECNO_ACCESO_INTERNET=='DSL' ) %>% select(A_TOTAL_E) %>% sum()/1000000		
```

### Numero de accesos de BAF basados en fibra óptica o cable coaxial en 06/2019 (11.34751 millones)

```{r, echo=FALSE}
BAF_raw %>% filter(ANIO=='2019' & MES=='06' & (TECNO_ACCESO_INTERNET=='Cable Coaxial' |  TECNO_ACCESO_INTERNET=='Fibra Óptica' ) ) %>% select(A_TOTAL_E) %>% sum()/1000000		
```

## Graficos

Cargamos los datos limpios. Cabe destacar que para ejectuar este archivo, por favor situarse en la ruta donde esta el archivo csv con los datos:

```{r echo=FALSE}
rm(list = ls())
df1 <- read_csv("data/processed/BAF_062019_P2.csv")

# Aqui especificamos cuales con las variables categoricas
# Nota: la lista de los nombres de estas variables se tiene que escribir en la linea 32
df1$CLASS_PEN_BAF_HABS_COAXFO <- as.character(df1$CLASS_PEN_BAF_HABS_COAXFO)
df1$IS_PEN_BAF_HABS_COAXFO <- as.character(df1$IS_PEN_BAF_HABS_COAXFO)
df1$NUM_OPS <- as.character(df1$NUM_OPS)
```


### Penetracion vs Densidad de habitantes

```{r echo=FALSE}
ggplot(df1, aes(x =df1$CLASS_PEN_BAF_HABS_COAXFO , 
                y = df1$DENS_HABS, color= df1$CLASS_PEN_BAF_HABS_COAXFO)) +
  geom_boxplot() + theme_classic() + theme(legend.title = element_blank())+
  theme(legend.position="none")+
  labs(y = "Penetración BAF" ,x = "Densidad de Habitantes/KM^2",title = "Relación penetracion y densidad de habitantes por KM^2")+
 scale_x_discrete(labels=c("0" = "Nula", "1" = "Baja", "2" = "Media", "3" = "Alta", "4" = "Muy Alta"))+
  coord_flip()
```

### Penetracion vs Densidad de hogares

```{r echo=FALSE}
ggplot(df1, aes(x =df1$CLASS_PEN_BAF_HABS_COAXFO , 
                y = df1$DENS_HOGS, color= df1$CLASS_PEN_BAF_HABS_COAXFO)) +
  geom_boxplot() + theme_classic() + theme(legend.title = element_blank())+
  theme(legend.position="none")+
  labs(y = "Penetración BAF" ,x = "Densidad de Hogares/KM^2",title = "Relación penetracion y densidad de hogares por KM^2")+
 scale_x_discrete(labels=c("0" = "Nula", "1" = "Baja", "2" = "Media", "3" = "Alta", "4" = "Muy Alta"))+
  coord_flip()
```


### Penetración de banda ancha fija vs Ingreso

```{r echo=FALSE}
ggplot(df1, aes(x =df1$CLASS_PEN_BAF_HABS_COAXFO , 
                y = df1$DENS_HABS, color= df1$CLASS_PEN_BAF_HABS_COAXFO)) +
  geom_boxplot() + theme_classic() + theme(legend.title = element_blank()) +
  theme(legend.position="none")+
  #scale_x_discrete(name ="Penetración BAF", limits=c("Nula","Baja","Media", "Alta", "Muy Alta"))+
  labs(x = "Penetración BAF" ,y = "Ingreso anual per capita (USD, en ppc)", title = "Relación penetracion e ingreso anual")+
  scale_x_discrete(labels=c("0" = "Nula", "1" = "Baja", "2" = "Media", "3" = "Alta", "4" = "Muy Alta"))
```


### Penetración de banda ancha fija vs salario minimo mensual

```{r echo=FALSE}
ggplot(df1, aes(x =df1$PO2SM)) +
  geom_density(aes(colour=df1$CLASS_PEN_BAF_HABS_COAXFO)) + theme_classic() + theme(legend.title = element_blank()) +
  labs(x = "% población en municipios con ingreso\n de hasta 2 salarios minimos en 2015" ,y = "Density", title = "Relación penetracion y porcentaje de población que\n gana hasta 2 salarios minimos")+
  scale_x_discrete(labels=c("0" = "Nula", "1" = "Baja", "2" = "Media", "3" = "Alta", "4" = "Muy Alta"))
```

### Curva acumulada 

```{r}
rm(list = ls())
source("createdb_fixedbroadband.R")
```

```{r}
df<-df %>% mutate(PEN_BAF_HABS = df$ALL_ACCESS/df$POBLACION*100)
ggplot(df, aes(df$PEN_BAF_HABS)) + stat_ecdf(geom = "step", pad = FALSE,aes(colour='red'))+ theme_classic() + theme(legend.title = element_blank()) +
  labs(x = "Accesos de BAF por cada 100 habitantes" ,y = "Porcentaje de municipios", title = "Densidad acumulada de municipios\n según su penetración")
```

